最高法院民事提案裁定　　　　　　　 110年度台上字第3017號
上　訴　人　新北市○○地政事務所

法定代理人　林○玲
訴訟代理人　蔡進良律師
　　　　　　黃冠中律師
被 上訴 人　傅○忠
訴訟代理人　戴家旭律師
　　　　　　許寧珊律師
就下列法律問題，本院先前裁判已產生歧異，經徵詢其他各庭意
見後，見解仍有歧異，爰裁定如下：
    主  文
如理由二所示法律問題，提案予本院民事大法庭裁判。
    理  由
一、本案基礎事實
    原告甲主張第三人丙持其弟即訴外人丁之身分證、印章及丁
    名義之房屋、土地（下稱系爭不動產）所有權狀，向被告乙
    申請辦理以系爭不動產設定丁為抵押人、伊為抵押權人，擔
    保債權總金額新臺幣（下同） 375萬元之最高限額抵押權（
    下稱系爭抵押權）登記，並以丁之名義向伊借款 250萬元。
    嗣系爭抵押權登記遭乙以係虛偽登記為由塗銷，伊向丙聲請
    強制執行而無效果，受有系爭借款 250萬元無法取回之損害
    ，爰依土地法第68條第 1項規定，請求乙如數賠償。
二、本案提案之法律問題
    土地法第68條第 1項規定：「因登記錯誤遺漏或虛偽致受損
    害者，由該地政機關負損害賠償責任。但該地政機關證明其
    原因應歸責於受害人時，不在此限」，倘有本案基礎事實原
    告甲所主張因「虛偽登記」致受損害之情形，地政機關是否
    應依上開規定負損害賠償責任？倘屬肯定，地政機關所屬登
    記人員之歸責原則為何？
三、本院先前裁判所持之見解
    ㈠否定說：地政機關毋庸依土地法第68條第 1項前段負損害
      賠償責任：
      ⒈土地法第68條第 1項前段之規定「因登記錯誤遺漏或虛
        偽致受損害者，由該地政機關負損害賠償責任」者，應
        係指可歸責於地政機關本身之事由，所為之登記錯誤、
        遺漏或虛偽，致真正權利人受損害時，地政機關始應負
        賠償責任。因此，如地政機關之登記錯誤遺漏或虛偽係
        因第三人之詐術行為所致者，則不在土地法第68條第 1
        項前段之範圍內（本院82年度台上字第3040號判決）。
      ⒉本院相關判決：83年度台上字第1904號判決。
    ㈡肯定說：地政機關應依土地法第68條第 1項前段負損害賠
      償責任，至於其所屬登記人員歸責原則有以下不同見解：
      ⒈甲說：除非地政機關能證明其原因應歸責於受害人，否
        則即應負損害賠償責任（無過失責任）：
        ①按土地法第68條第 1項規定之立法意旨在貫徹土地登
          記之公示性及公信力，使土地權利人不因地政機關就
          土地登記之錯誤、遺漏或虛偽而受損害。如土地權利
          人或登記名義人因地政機關就土地登記之錯誤、遺漏
          或虛偽受損害時，除非該地政機關能證明其原因應歸
          責於受害人，否則即應負賠償責任（本院 108年度台
          上字第2494號判決）。
        ②本院相關判決：106年度台上字第199號判決、 104年
          度台上字第1247號判決、 103年度台上字第1249號判
          決、103年度台上字第1107號判決、103年度台上字第
          975號判決、102年度台上字第1108號判決、99年度台
          上字第1842號判決。
      ⒉乙說：於地政機關明知或可得而知登記原因文件為不實
        仍為登記時，即應負損害賠償責任（過失責任）：
        ①按土地法第68條第 1項係就職司土地登記事務之公務
          員因故意或過失不法侵害人民權利，而由該公務員所
          屬地政機關負損害賠償責任之規定，核屬國家賠償法
          之特別規定。上開規定，係為保護不動產真正權利人
          之權利而設，故於虛偽登記受損害之情形，應係指地
          政人員明知或可得而知登記原因文件為不實仍為登記
          ，致真正權利人之權利因而受損害者言（本院96年度
          台上字第1938號判決）。
        ②本院相關判決：103年度台上字第333號判決、 100年
          度台上字第1727號判決、97年度台上字第1895號判決
          、82年度台上字第1481號判決、73年度台上字第4520
          號判決。
      ㈢丙說：於地政機關明知為不實之事項仍為登記時，方應
        負損害賠償責任（故意責任）：
        按土地法第68條所規定之登記虛偽，係指明知為不實之
        事項，而竟為登記者而言（本院92年度台上字第2369號
        判決）。
四、本庭擬採之法律見解：本庭擬採肯定說之甲說。
五、經徵詢其他各庭之結果：經徵詢其他各庭後，見解仍有歧異
    。
六、本庭指定庭員邱瑞祥法官為民事大法庭之庭員。
七、依據：法院組織法第51條之2 。
中    華    民    國   111    年    8     月    18    日
                      最高法院民事第七庭
                          審判長法官  林  恩  山
                                法官  吳  青  蓉  
                                法官  黃  麟  倫  
                                法官  吳  美  蒼  
                                法官  邱  瑞  祥  
本件正本證明與原本無異
                                      書  記  官
中    華    民    國   111    年    8     月    30    日